【裁判字號】    95,訴,2722
【裁判日期】    970213
【裁判案由】    業務過失致死
【裁判全文】
臺灣桃園地方法院刑事判決              95年度訴字第2722號
公  訴  人  臺灣桃園地方法院檢察署檢察官
被      告  甲○○
                    巷18號4.
選任辯護人  林晉宏律師
上列被告因業務過失致死案件，經檢察官提起公訴（95年度偵字
第23460 號），因被告於準備程序中自白犯罪，經本院合議庭裁
定本件改由受命法官獨任進行簡式審判程序，茲判決如下：
    主  文
甲○○從事業務之人，因業務上之過失致人於死，處有期徒刑壹
年，減為有期徒刑陸月，如易科罰金，以參佰元折算壹日。緩刑
參年。
    事  實
一、甲○○為國軍桃園總醫院放射科之護士，負責該院放射科之
    護理工作（包括病患顯影劑之注射），為從事醫療業務之人
    。適病患歐鑑德於民國94年12月12日上午11時許因腎臟結石
    而前往上開醫院放射科檢查室檢查，甲○○身為放射科之護
    士，本應注意對病患於施打顯影劑之前，應先詳細詢問病患
    是否曾有過敏病史，且於病患表示曾有過敏症狀時，應詢問
    醫師並由醫師對病患施做詳細檢查，進而決定病患是否適合
    施打顯影劑等醫療處置，而依當時之情況，並無不能注意之
    情形，竟於歐鑑德接受顯影劑注射之前，於該院之「放射科
    靜脈注射泌尿系統Ｘ光檢查同意書」背面之過去病史欄，已
    勾選「其他過敏病史」之選項，且表示其曾有身體過敏反應
    之意，甲○○竟疏未注意，見狀僅詢問歐鑑德是否對食物、
    藥物過敏，並未詢問醫師及善盡上開應注意之義務，即自行
    於該Ｘ光檢查同意書由歐鑑德所勾選之「其他過敏病史」欄
    位前畫「X 」，進而即對歐鑑德施以顯影劑之注射，致其因
    顯影劑過敏導致休克而死亡。
二、案經臺灣桃園地方法院檢察署檢察官相驗後自動檢舉偵辦提
    起公訴。
    理  由
一、按除被告所犯為死刑、無期徒刑、最輕本刑為三年以上有期
    徒刑之罪或高等法院管轄第一審案件者外，於第一次審判期
    日前之準備程序進行中，被告先就被訴事實為有罪之陳述時
    ，審判長得告知被告簡式審判程序之旨，並聽取當事人、代
    理人、辯護人及輔佐人之意見後，裁定進行簡式審判程序，
    刑事訴訟法第273 條之1 第1 項定有明文。經核本件被告甲
    ○○所犯係死刑、無期徒刑、最輕本刑為三年以上有期徒刑
    以外之罪，其於準備程序中就被訴事實為有罪之陳述，經法
    官告知簡式審判程序之旨，並聽取公訴人、被告及辯護人之
    意見後，本院爰依首揭規定，合議裁定由受命法官獨任進行
    簡式審判程序，合先敘明。
二、上開犯罪事實，業據被告甲○○於本院準備程序及審理中坦
    認不諱，並有告訴人乙○○於警詢及偵查中指訴歷歷，且有
    證人方紹敏、黃清玲、鄧芳玲、傅延宗及羅煥鉅於偵查中證
    述明確，復有國軍桃園總醫院放科科靜脈注射泌尿系統Ｘ光
    檢查須知、檢查同意書、急診護理記錄單、急診病歷及國軍
    桃園總醫院放課科施打顯影劑之作業基準等資料在卷可參，
    又被害人歐鑑德因顯影劑過敏導致死亡，業經臺灣桃園地方
    法院檢察署檢察官督同法醫師相驗屍體屬實，製有勘驗筆錄
    、相驗屍體證明書、驗斷書及照片19張附卷可考，參以被害
    人死因經送請法務部法醫研究所鑑定結果，其死因係因顯影
    劑過敏導致休克死亡，其死亡方式為意外之情，此有法務部
    法醫研究所於95年3 月1 日以法醫理字第0940005527號函檢
    附鑑定書1 件在卷可稽。按對於需注射顯影劑進行Ｘ光檢查
    者，應再詢問病患吃海鮮、吃藥、打針是否曾經過敏，有無
    心臟病、高血壓等，若有，請病患自費購買非離子性顯影劑
    並簽立自費同意書，有疑義應告知醫師處置，放射科施打顯
    影劑作業流程定有明文，被告自應注意遵守上述施打顯影劑
    作業流程相關規範，且依當時情形無不能注意之情事，竟疏
    未注意而詢問醫師，其顯有過失，而被告之過失行為，核與
    被害人之死亡結果間，具有相當因果關係。綜上所述，足徵
    被告上開自白之內容確與事實相符，本件事證明確，犯行洵
    堪認定。
三、論罪與科刑：
    按行為後法律有變更者，適用行為時之法律。但行為後之法
    律有利於行為人者，適用最有利於行為人之法律；刑法第2
    條第1 項定有明文。又「法律」變更比較時應就罪刑有關之
    共犯、未遂犯、連續犯、牽連犯、結合犯以及累犯加重、自
    首減輕、暨其他法定加減原因、與加減例等一切情形，綜其
    全部之結果，而為比較，再適用最有利於行為人之法律處斷
    ；比較裁判前之法律孰為有利於行為人時，應就罪刑有關之
    一切情形，比較其全部之結果，而為整個之適用，不能割裂
    而分別適用有利益之條文；最高法院24年上字第4634號、27
    年上字第2615號判例可供參考。查被告行為後，刑法第33條
    第5 款關於罰金之最低數額之規定，業於94 年2月2 日修正
    公布，於95年7 月1 日起施行。而罰金最高數額之規定，則
    於95年6 月14日增訂刑法施行法第1 條之1， 於同年7 月1
    日起施行，茲就上開規定比較適用如下：
  (一)就罰金最低數額部分：
    刑法第33條第5 款原規定：「罰金：1 元以上。」，而刑法
    分則編各罪所定罰金之貨幣單位原為銀元，依現行法規所定
    貨幣單位折算新臺幣條例規定，銀元1 元折算新臺幣3 元，
    則修正前罰金最低數額應為新臺幣3 元。刑法第33條第5 款
    修正後改為：「罰金：新台幣1 千元以上，以百元計算之。
    」，修正後罰金最低數額變更為新臺幣1 千元，比較修正前
    後之規定，修正後刑法第33條第5 款所定罰金之最低數額，
    較修正前提高，自以修正前刑法第33條第5 款之規定有利於
    被告。
  (二)就罰金最高數額部分：
    刑法修正前，刑法分則編關於罰金規定之貨幣單位為銀元，
    而刑法分則編規定應處罰金者，依罰金罰鍰提高標準條例第
    1 條及第5 條之規定，於72年6 月26日前修正之刑法條文，
    罰金數額提高2 至10倍，其後修正者則不提高倍數。而刑法
    修正施行後，因刑法第33條第5 款所定罰金之貨幣單位改為
    新臺幣，刑法分則各罪所定罰金之貨幣單位亦應配合修正為
    新臺幣，乃增訂刑法施行法第1 條之1 規定：「中華民國94
    年1 月7 日刑法修正施行後，刑法分則編所定罰金之貨幣單
    位為新臺幣。94年1 月7 日刑法修正時，刑法分則編未修正
    之條文定有罰金者，自94年1 月7 日刑法修正施行後，就其
    所定數額提高為30倍。但72年6 月26日至94年1 月7 日新增
    或修正之條文，就其所定數額提高為3 倍」，亦即，自95年
    7 月1 日起，刑法分則編所定罰金之貨幣單位，由原來之銀
    元改為新臺幣，且於94年1 月7 日刑法修正時，刑法分則編
    未修正之條文定有罰金者，復未於72年6 月26日至94年1 月
    7 日修正或新增，自95 年7月1 日起，罰金之數額均提高為
    30倍。查被告所犯業務過失致死罪，自72年6 月20日起均未
    曾修正，依刑法施行法第1 條之1 之規定，其罰金以新臺幣
    為單位，數額應提高30倍，與修正前之罰金以銀元為單位，
    適用罰金罰鍰提高標準條例第1 條規定，應提高10倍，換算
    為新臺幣結果，亦為新臺幣數額之30倍。從而，刑法分則所
    定罰金刑之最高數額，於上開規定修正後並無不同，對被告
    而言，並無不利。
  (三)易科罰金部分：
    被告行為時之刑法第41條第1 項有關易科罰金之折算標準已
    於94年2 月2 日修正公布，罰金罰鍰提高標準條例第2 條並
    於95年5 月17日修正刪除，均自95年7 月1 日施行，有關易
    科罰金之折算標準，被告行為時之易科罰金折算標準，修正
    前罰金罰鍰提高標準條例第2 條前段（現已刪除）規定，就
    其原定數額（一元以上三元以下）提高為100 倍折算1 日，
    則本件被告行為時之易科罰金折算標準，應以銀元100 元以
    上300 元以下折算1 日，經折算為新臺幣後即以新臺幣300
    元以上900 元以下折算1 日，惟95年7 月1 日施行之刑法第
    41條第1 項前段則規定：「犯最重本刑為五年以下有期徒刑
    以下之刑之罪，而受六個月以下有期徒刑或拘役之宣告者，
    得以新臺幣一千元、二千元或三千元折算一日，易科罰金。
    」，比較修正前後之易科罰金折算標準，以修正施行前之規
    定，較有利於被告，依修正後刑法第2 條第1 項前段之規定
    ，應適用行為時即修正前刑法第41條第1 項前段、修正前罰
    金罰鍰提高標準條例第2 條之規定較有利於被告。
  (四)綜合上開各條文修正前後之比較結果，罰金最高數額之規定
    ，對被告並無不利，而罰金最低數額之適用，則以修正前之
    規定對被告較為有利，易科罰金之規定亦以修正前之規定對
    被告有利，是依刑法第2 條第1 項前段之規定，本件應適用
    行為時即修正前之刑法規定處斷。
四、核被告行為時係國軍桃園總醫院放射科之護士，為從事醫療
    業務之人，其於執行業務時因過失致人於死，係犯刑法第27
    6 條第2 項之業務過失致人於死罪。爰審酌被告疏於對被害
    人為適當之觀察、照顧、醫療處置，致罹本罪，過失非輕，
    然其所從事之醫療行為本具有危險性，如一發生醫療過失，
    即量處重刑，將使醫療人員產生防衛性醫療，對醫學之進步
    及病人之權益，均可能產生重大之危害，亦非妥適，並考量
    被告業已與告訴人達成和解賠償損失，且犯後坦承犯行態度
    良好等一切情狀，量處如主文所示之刑。末查被告犯罪後，
    中華民國九十六年罪犯減刑條例業已制定，經總統於96年7
    月4 日公布，並自同年月16日起生效施行，核本件被告之犯
    罪時間、罪名等項，均合於該條例所定之減刑條件，爰依該
    條例第2 條第1 項第3 款規定減其宣告刑二分之一，併諭知
    易科罰金之折算標準。又被告前未曾受有期徒刑以上刑之宣
    告，因一時失慮，偶罹刑典，事後已坦承犯行，深具悔意，
    經此刑之宣告後，應知警惕而無再犯之虞，本院因認暫不執
    行其刑為當，予以宣告緩刑3 年，用啟自新。公訴人雖就被
    告具體求處有期徒刑1 年6 月、緩刑5 年，惟本院審酌本件
    被告犯罪情節及前揭各情，認公訴人上開求刑似嫌過重，而
    以主文所示之刑為妥適，附此敘明。
據上論斷，應依刑事訴訟法第273 條之1 、第299 條第1 項前段
，修正後刑法第2 條第1 項前段，行為時刑法第276 條第2 項、
修正前刑法第41條第1 項前段、修正後第74條第1 款，罰金罰緩
提高標準條例第1 條前段、修正前罰金罰鍰提高標準條例第2 條
，現行法規所定貨幣單位折算新臺幣條例第2 條，中華民國九十
六年罪犯減刑條例第2 條第1 項第3 款、第7 條、第9 條，判決
如主文。
本案經檢察官翁偉玲到庭執行職務。
中    華    民    國    97    年    2     月    13    日
                  刑事第七庭    法  官  連雅婷
以上正本證明與原本無異。
如不服本判決，應於送達後10日內，向本院提出上訴狀。
                                書記官  張尹嫚
中    華    民    國    97    年    2     月    13    日
附錄論罪科刑條文：
中華民國刑法第276條
（過失致死罪）
因過失致人於死者，處2 年以下有期徒刑、拘役或2 千元以下罰
金。從事業務之人，因業務上之過失犯前項之罪者，處5 年以下
有期徒刑或拘役，得併科3 千元以下罰金。


司法院資訊處製作；財團法人民間司法改革基金會備份。
